臺灣高等法院刑事判決　　　　　　　　　　　　九十一年度上更(一)字第一六三號
　　上　訴　人
　　即　被　告　丙○○
　　指定辯護人　本院甲○辯護人
右上訴人因殺人案件，不服臺灣桃園地方法院九十年度重訴字第六號，中華民國九十
年六月六日第一審判決（起訴案號：臺灣桃園地方法院檢察署九十年度偵字第二八四
二號）提起上訴後，經最高法院發回更審，本院判決如左：
        主  文
原判決撤銷。
丙○○殺人，處有期徒刑拾貳年。
扣案行動電話充電器電線（證物袋編號）壹條沒收。
        事  實
一、丙○○與楊雙蔓係男女朋友，楊雙蔓偶會至丙○○承租之桃園縣桃園市○○街四
    十九號四樓過夜。嗣因由楊女口中得知楊女與另一位年長之男人交往，二人即為
    此時起口角。民國（下同）九十年一月十五日上午八時許，楊雙蔓至丙○○前述
    租住處相聚，逗留至下午五時許，表示要外出找該名男友，丙○○聞言頓時怒火
    中燒，竟基於殺人之犯意，趁楊雙蔓穿鞋子時，拿起置於桌上的行動電話充電器
    電線（證物袋編號）壹條，自楊女背後環繞其頸部二圈，猛力勒緊，雖經楊女
    爭扎並告以「我快要不能呼吸了，仍未鬆手」，直至楊女第一頸椎脫臼勒窒息死
    亡。丙○○見闖下大禍，一時間不知所措，先將楊女自地下抱至床上，嗣於一月
    十五日下午十八時許，外出購買高梁酒及香煙、水果刀，於一月十六日上午十二
    時許，再度外出購買老鼠藥，擬以水果刀及老鼠藥自殺了結。直至一月十六日下
    午二時三十分許，在犯罪被發覺前才打電話給住於臺北縣蘆洲市○○路六十八巷
    一號之叔叔許耀賓告以上情並請其代為報警自首，許耀賓於同日二十一時許，即
    打電話告知丙○○父親乙○○上情，乙○○於二十二時許趕到命案現場欲與丙○○見面，然為丙○○所拒，乙○○即離去上址，許耀賓遂於是日晚間十一時三十
    分許，至臺北縣警察局蘆洲分局三民派出所報案後，帶同該所警員三人前往丙○○租住處，將丙○○帶回偵訊並通知桃園縣警察局桃園分局接辦，丙○○因而接
    受裁判。並扣得水果刀一支、老鼠藥一包、衣服一包、信箴一包、充電器三個。
二、案經丙○○向臺北縣警察局蘆洲分局三民派出所自首，轉桃園縣警察局桃園分局
    報請臺灣桃園地方法院檢察署檢察官偵查起訴。
        理  由
一、右揭事實業據上訴人即被告丙○○迭於警訊、偵查、原審及本院均坦承不諱．且
    被害人楊雙蔓確係遭左後勒頸造成第一頸椎脫臼窒息而死亡，先後經臺灣桃園地
    方法院檢察署檢察官於九十年一月十七日督同檢驗員相驗，製有勘驗筆錄、相驗
    屍體證明書及法務部法醫研究所法醫師解剖鑑定，製有九十年四月六日（九０）
    法醫所醫理字第０五九二號函所附之鑑字第００八八號鑑定書一份（相驗卷第二
    十四頁、原審卷第十九頁、第二十一頁至第二十九頁）及相片在卷可稽，而依相
    片上顯示被害人楊雙蔓頸部確有明顯二道痕跡，亦與被告供稱「自楊女背後環繞
    其頸部二圈」「我勒住她時，她說我快要不能呼吸了，要我鬆手，但我還是勒著
    ，直到她沒有掙扎我才鬆手」等情相符，此外復有被告所有用以行兇之電線一條
    （證物袋編號）扣案可證，故被告之自白與事實相符，得為證據，其犯行事證
    明確，至堪認定。
二、被告於本院前審具狀辯稱（本院前審卷第三十五頁）：I被告之動機係因被害人
    於出門前口出穢言污辱被告及被告家人，使被告失去理智受到刺激出於義憤而殺
    人。II被告雖曾供承「我勒住她時，她說我快要不能呼吸了，要我鬆手，我還是
    勒著，直到她沒有掙扎我才鬆手」等語，係幻想之詞不足採信。惟刑法義憤殺人
    罪為特別要件，即他人實施不義行為之際，猝然遇合，心有感發，憤無可忍，激
    而殺人，此不義行為必須在客觀上足以引起正義之公憤而使人忍無可忍始足當之
    ，若僅因私恨而心生憤怒者，即非激於義憤而殺人，是被告上開所辯縱若屬實，
    亦係基於私恨而心生憤怒，非激於義憤而殺人，所辯自無可採。被告於偵查中供
    承「我勒住她時，她說我快要不能呼吸了，要我鬆手，我還是勒著，直到她沒有
    掙扎我才鬆手」等語，係被告於偵查中自由陳述下所為之自白（相驗卷第二十八
    頁），亦與相片上顯示被害人楊雙蔓頸部有明顯二道痕跡之情相合，其自白當與
    事實相符，故此辯稱亦不足採信。
三、被害人家屬丁○○於原審指述稱（原審卷第六十四頁）：I呂宏文於九十年一月
    十六日晚上曾兩度向一一０報案，未見警方立即派員處理，被告之行為與刑法上
    自首規定不符。II許耀賓應就近向犯罪所在地報案，何以至臺北縣警察局蘆洲分
    局三民派出所報案。III當天被害人去找被告談判分手，被告準備了三條電線，只
    要談判破裂就要致被害人於死地，可見他是預謀殺人。且被害人頸部被電線勒住
    ，卻沒有任何掙扎的現象，可能事先已被迷昏。Ⅳ被告去購買水果刀、老鼠藥是
    要故佈疑陣，不是要自殺等語。然按I刑法上自首規定對於未發覺之罪自首而受
    裁判者」，即應減輕其刑，本件呂宏文於警訊時固曾陳稱「我於一月十六日晚上
    二十一時三十分左右，用行動電話0000000000撥一一０報案稱我家房
    客有異狀，請求警方前來查看」等語，然依卷附桃園縣勤務指揮中心受理各類案
    件記錄表所示，於一月十六日晚上二十二時二十六分四十九秒，有人報案稱桃園
    縣桃園市○○街四十九號「有人自殺」，然回報人員係於一月十七日上午八時五
    十二分三十六秒始知悉本案之情形，此有該紀錄表編號00000000000
    紙在卷可按，而被告係於一月十六日下午二時三十分許，委由叔叔許耀賓自首，
    許耀賓於是日晚間十一時三十分許，至臺北縣警察局蘆洲分局三民派出所報案後
    ，帶同該所警員三人於二十三時二十分許前往案發地點並帶回被告製作筆錄，此
    業經證人許耀賓到庭證述明確（原審卷第四十九頁至第五十頁），並有臺北縣警
    察局蘆洲分局三民派出所員警工作紀錄簿（偵查卷第九十一頁）及臺北縣警察局
    蘆洲分局訊問筆錄記載可稽，於此之前，有偵查權限之人並不知被告有殺人之情
    形，故被告之行為仍與自首規定相符。II經法醫解剖屍體後並未如被害人家屬丁○○指述「被害人事先已被迷昏，被告係預謀殺人」之情形，其指述即與證據資
    料不符，難採為證據。Ⅳ依警訊筆錄記載「我左手腕及腹部有受傷，是我想要自
    殺，自己用水果刀割的」（相驗卷第五頁），且扣案老鼠藥經送鑑定結果為灰綠
    色藥物，九顆，外觀顏色及形態均一致，檢出殺鼠有效成份ＢＲＯＤＩＦＡＣＯ
    ＵＭ成分，此有內政部警政署刑事警察局九十一年三月二十九日刑鑑字第九一０
    ０五五八五一號鑑驗通知書一紙在卷可按，自堪信被告去購買水果刀、老鼠藥是
    想要自殺而為，故被害人家屬丁○○本於喪女之痛而此指述雖係人情之常，然因
    與卷證資料不符，難以憑信。
四、核被告所為，係犯刑法第二百七十一條第一項之殺人罪，其於犯罪未發覺前即委
    由叔叔許耀賓向臺北縣警察局蘆洲分局三民派出所自首，轉由桃園縣警察局桃園
    分局接辦而接受裁判，業經證人許耀賓到庭證述明確（原審卷第四十九頁至第五
    十頁），並有臺北縣警察局蘆洲分局三民派出所員警工作紀錄簿（偵查卷第九十
    一頁）附卷可稽，合於自首之規定，爰依刑法第六十二條前段之規定減輕其刑。
五、原審據以論罪科刑固非無見，惟按有罪之判決書，應記載認定犯罪事實所憑之證
    據及其認定之理由，刑事訴訟法第三百十條第一款定有明文。而認定事實所憑之
    證據須確實存在，就該卷宗內不難考見者，始克當之，倘判決書內所記載之證據
    ，與卷內筆錄或證物之內容不相適合，則其判決之根據，實際上並不存在，自屬
    採證違法。原判決理由依憑卷附內法務部法醫研究所法醫（八七）法醫所醫鑑字
    第一Ｏ二五號鑑定書認定被害人楊雙蔓確因被左後勒頸造成第一頸椎脫臼窒息死
    亡，惟經審閱本案之偵卷、相驗卷、原審卷及本院卷均查無上開鑑定書，原審認
    定被害人死亡未依卷附法務部法醫研究所法醫師解剖鑑定，製有九十年四月六日
    （九０）法醫所醫理字第０五九二號函所附之鑑字第００八八號鑑定書各一份為
    認定，似與卷內證據資料不盡相符，自有可議。被告上訴意旨以量刑過重指摘原
    判決不當雖無理由，惟原判決既有前揭可議之處，自應由本院予以撤銷改判。
    爰審酌被告與被害人係男女朋友，並有親密關係，竟因感情生變遽下毒手，難獲
    寬貸，惟犯後坦承且有悔意，及其品行、智識程度、犯罪動機、目的、手段、所
    受刺激、所生危害、犯後態度等一切情狀，量處如主文第二項所示之刑。又被告
    與被害人為男女朋友關係，其於殺死被害人後，尚且購買水果刀、老鼠藥（經送
    鑑定結果，檢出殺鼠有效成份ＢＲＯＤＩＦＡＣＯＵＭ成分，已如上述）原擬自
    殺共赴黃泉，可見其對死者用情至深，應訊時亦令人深感其悔意及內心痛苦，是
    宣告如主文所示之刑，應已足達懲其犯行之目的並收矯治教化之功能，公訴人求
    刑有期徒刑十五年，尚嫌過重，併予敘明。扣案行動電話充電器電線一條（證物
    袋編號）係被告所有供犯罪所用之物，併依法宣告沒收。其餘水果刀一支、老
    鼠藥一包、衣服一包、信箴一包、充電器二個扣案之物，與本案無關，爰不予諭
    知沒收。
據上論斷，應依刑事訴訟法第三百六十九條第一項前段、第三百六十四條、第二百九
十九條第一項前段，刑法第二百七十一條第一項、第六十二條前段、第三十八條第一
項第二款，判決如主文。
本案經檢察官郭啟東到庭執行職務。
中      華      民      國      九十一      年     四     月    三十    日
                              臺灣高等法院刑事第二十一庭
                                  審判長法  官  葉  騰  瑞
                                        法  官  莊  明  彰
                                        法  官  黃  國  忠
右正本證明與原本無異。
如不服本判決應於收受送達後十日內向本院提出上訴書狀，其未敘述上訴理由者並得
於提起上訴後十日內向本院補提理由書（均須按他造當事人之人數附繕本）。
                                        書記官  劉  貞  達
中      華      民      國      九十一      年     四     月    三十    日
附錄本案論罪科刑法條全文
刑法第二百七十一條：
殺人者，處死刑、無期徒刑或十年以上有期徒刑。
前項之未遂犯罰之。
預備犯第一項之罪者，處二年以下有期徒刑。
